【裁判字號】    89,上,1301
【裁判日期】    900710
【裁判案由】    損害賠償
【裁判全文】
臺灣高等法院民事判決  八十九年度上字第一三○一號
      上訴人    即
      附帶被上訴人  大榮汽車貨運股份有限公司
      法定 代理 人  陳一雄
      附帶被上訴人  甲○○
      附帶 上訴 人  乙○○
                    丙○○○
右當事人間損害賠償事件，上訴人對於中華民國八十九年九月六日臺灣士林地方法院
八十七年度訴字第一二二○號第一審判決提起上訴，被上訴人為附帶上訴，本院判決
如左：
      主      文
原判決關於命上訴人連帶給付被上訴人乙○○、丙○○○各超過新臺幣壹佰拾萬陸
仟肆佰肆拾柒元、壹佰壹拾陸萬壹仟玖佰拾貳元，及該超過部分之利息暨假執行之
宣告，並除確定部分外訴訟費用之裁判均廢棄。
右廢棄部分，被上訴人在第一審之訴及假執行之聲請駁回。
其餘上訴駁回。
附帶上訴駁回。
第一審訴訟費用（除確定部分外）關於命上訴人負擔部分，及第二審訴訟費用關於上
訴部分，由被上訴人乙○○負擔百分之三，被上訴人丙○○○負擔百分之二，餘由上
訴人連帶負擔。第二審訴訟費用關於附帶上訴部分，由附帶上訴人負擔。
原判決主文第五、六項，命准為假執行之擔保金額分別變更為新臺幣肆拾萬伍仟元
、拾捌萬柒仟元，免為假執行預供擔保金額分別變更為新臺幣壹佰拾萬陸仟肆佰
肆拾柒元、壹佰壹拾陸萬壹仟玖佰拾貳元。
      事      實
甲、上訴人即附帶被上訴人方面：
    一、聲明：
        (一)原判決不利於上訴人部分廢棄。
        (二)右廢棄部分，駁回對造在第一審之訴。
        (三)駁回被上訴人之附帶上訴。
        (四)如受不利之判決，願供擔保請准免為假執行。
    二、陳述：除與原判決記載相同者予以引用外，補稱略以：
        (一)上訴人甲○○駕駛營業大貨車於途經肇事地點之雙向二車道路段已減速慢
          行，適有蘇俊豪騎乘機車在同一車道後方快速行駛，因路邊停滿車輛，蘇
          車乃被擠至甲○○遵行之車道上，其頭頸部正面撞擊大貨車右側後照鏡因
          而倒地，此由貨車右後照鏡前傾乙節，足堪認定，是本件肇事係因蘇俊豪
          未保持安全間隔擦撞左側李車所致。而由肇事地點並無任何煞車痕跡，可
          知甲○○之車速甚為緩慢，證人張志雄證述上訴人甲○○所駕駛之大貨車
          由後方超車，致擦撞蘇俊豪之機車等情，應非可採。臺灣省臺北縣車輛行
          車事故鑑定委員會及臺灣省車輛事故覆議鑑定委員會鑑定意見亦均認為肇
          事責任在於蘇俊豪而非甲○○。刑事判決對於大貨車右側後照鏡往前傾斜
          乙節未作合理解釋，遽然採信證人張志雄有瑕疵之證言，而為不利甲○○
          之判決，上訴人自難信服。
        (二)縱認上訴人甲○○有所疏失，然被害人蘇俊豪於事故發生時駛入快車道、
          未注意車道上左右之狀況及採取必要安全措施、且未戴安全帽，致頭部受
          創顱內出血死亡，應與上訴人甲○○平均分擔過失責任。
        (三)被上訴人乙○○、丙○○○二人均有薪資收入，並擁有房地產及多筆存款
          、利息收入，若臺北縣汐止鎮○○路○段一三七巷一弄七號四樓房屋係供
          被上訴人夫妻生活所居住，其他房地可以出租收取租金或變賣得款，均足
          以供其一輩子生活無缺，被上訴人並非不能維持生活，依法並無受扶養之
          權利，故應不得請求賠償扶養費損害。
        (四)殯葬費部分，左列項目並非合理，應不得請求：
          1.僱用西樂隊十二人，雖據被上訴人提出金額新臺幣（下同）一萬四千四
            百元之收據，惟未詳載為何人付款，且為非必要之支出，應予刪除。
          2.拱北殿之靈位牌九萬元及放入骨灰塔之八萬元捐獻款，其金額過高。
          3.「金刻骨灰罐」六萬元，依被害人蘇俊豪之身份地位，顯然過於浪費奢
            侈。而若使用一般「瓷刻骨灰罐」，僅須八千元至一萬二千元即為上等
            ，故其請求應以該金額為限，方屬相當。
          4.「西式棺木」一批六萬元亦過於浪費，一般中式棺木僅須二萬元至三萬
            元，且火化後收取骨灰裝入骨灰罐進入拱北殿，更不需用到高達六萬元
            之上等棺木。
        (五)強制汽車責任保險法係民國（下同）八十五年十二月二十七日總統令公布
          全文五十條，於八十七年一月一日實施。本件肇事係發生於八十六年九月
          二日，當時該強制汽車責任保險法尚未實施，並無適用，故上訴人不再主
          張扣抵汽車強制責任險保險金。
    三、證據：除援用原審所為立證方法外，補提臺灣士林地方法院檢察署檢察官相
        驗報告書一紙為證，並聲請訊問本案車禍鑑定委員會鑑定人。
乙、被上訴人即附帶上訴人方面：
    一、聲明：
        (一)駁回對造之上訴。
        (二)原判決關於駁回附帶上訴人後開之訴部分廢棄。
        (三)附帶被上訴人應再給付附帶上訴人乙○○三十四萬三千七百三十四元、給
          付附帶上訴人丙○○○三十萬三千四百八十四元，及各自八十七年十二月
          三十日起至清償日止按週年利率百分之五計算之利息。
        (四)附帶上訴人願供擔保，請准宣告假執行。
    二、陳述：除與原判決記載相同者外，補稱略以：
        (一)本案系爭車禍之發生，係肇因於上訴人甲○○駕駛大貨車行經事故現場，
          欲超越被害人蘇俊豪所騎乘之機車時，未依道路交通安全規則先行示意，
          俟被害人允讓後，注意車前狀況並保持安全間隔超越，而擦撞被害人機車
          所致，故上訴人對於本案車禍之發生，顯有過失。上訴人抗辯本案車禍乃
          因蘇俊豪違規行駛於快車道，且超車時未注意車前狀況及行車安全間距一
          節，與事實不符。
        (二)關於殯葬費部分，樂隊費用確屬我國民間習俗中必要之殯葬費用，而關於
          捐獻拱北殿、骨灰罐及西式棺木等費用，均屬必需之殯葬費用。
        (三)被上訴人乙○○、丙○○○目前雖有薪資、利息收入，名下並有房屋，惟
          二人均為勞工階級，一旦退休，將頓失經濟來源，而陷於不能維持生活之
          情況。被上訴人乙○○名下雖有房屋二間，然其中臺北縣汐止市○○路○
          段一弄七號四樓房屋為被上訴人二人目前生活居住處所，而同市○○街二
          七巷五九號房屋，則係被上訴人乙○○因繼承而與其弟公同共有取得之祖
          厝，乙○○並無單獨使用收益及處分之權利。又被上訴人丙○○○名下雖
          有臺北縣汐止市○○街三七號三樓房屋一間，但該房屋係作為被上訴人之
          子蘇俊安及其妻兒共同生活之住所，故被上訴人丙○○○名下之該房屋，
          對於被上訴人退休後確實已不能維持生活之事，不生影響。
        (四)被害人蘇俊豪雖未戴安全帽而騎乘機車，然其係因顱內出血及胸腔出血致
          死，該二項死亡原因各自獨立，任一原因存在，均足致被害人死亡，因此
          ，縱使被害人頭戴安全帽，對於胸腔出血之死亡原因發生亦無阻卻可能。
          故被害人對於損害之發生或擴大，不需負任何過失責任。原審依此認為被
          害人蘇俊豪就損害之擴大，應分擔百分之二十之責任，實非有理。爰就原
          判決酌減附帶被上訴人百分之二十賠償責任之部分，提起附帶上訴。
    三、證據：除援用原審所為立證方法外，補提各類所得扣繳憑單二紙、臺灣士林
        地方法院檢察署驗斷書一份、臺灣士林地方法院八十六年度交訴字第五五號
        刑事案件八十七年九月七日訊問筆錄及八十七年十月一日審判筆錄影本各一
        份、臺灣士林地方法院檢察署八十六年度偵字第九二一三號偵查案件訊問筆
        錄一份、照片影本二幀、臺北市立忠孝醫院死亡通知單一紙、本院九十年度
        交上更(一)字第九號刑事判決一件為證，並聲請訊問鑑定證人束恆新及向臺北
        市立忠孝醫院調閱蘇俊豪之病歷資料。
丙、本院依職權調閱甲○○業務過失致人於死案全卷（含臺灣士林地方法院檢察署八
    十六年度相字第六三六號、八十六年度偵字第九二一三號、臺灣士林地方法院八
    十六年度交訴字第五五號、本院八十七年度交上訴字第一五五號卷計四宗），並
    向財政部財稅資料中心調閱乙○○、丙○○○二人之財產清冊及自八十六至八十
    八年度之所得申報資料。
      理      由
一、本件被上訴人於原審起訴主張：上訴人甲○○為上訴人大榮汽車貨運股份有限公
    司（下簡稱大榮公司）僱用之載貨司機，其於八十六年九月二日晚上九時十五分
    許，駕駛車牌號碼ＨＷ八四九號營業大貨車，沿臺北縣汐止市○○○路往中興路
    方向行駛，途經福德一路北峰國小前時，竟疏於注意，貿然自同向由被上訴人之
    子蘇俊豪騎乘之車號ＧＬＭ八二八號重型機車之左側超車，且未保持兩車併行之
    間隔即行超越，蘇俊豪騎乘之機車因甲○○營業大貨車之逼近行駛，行車空間頓
    受限縮，致重心不穩人車倒地，蘇俊豪因而顱內及胸腔內出血，於送醫後不治死
    亡，被上訴人為蘇俊豪之父、母，分別受有殯葬費、醫藥費、撫養費及非財產上
    之損害，因本於民法侵權行為之規定，求為命上訴人連帶賠償被上訴人乙○○二
    百三十九萬一千八百一十四元（含殯葬費二十二萬五千九百五十九元、醫藥費三
    萬三千二百三十六元、撫養費一百一十三萬二千六百一十九元、慰撫金一百萬元
    ），及連帶賠償被上訴人丙○○○二百三十四萬一千零八十二元（含撫養費一百
    三十四萬一千零八十二元、慰撫金一百萬元），並均給付法定遲延利息之判決。
    上訴人則以：本件事故係因蘇俊豪未注意車前狀況，且保持安全間隔，擦撞左側
    甲○○駕駛之營業大貨車所致，上訴人甲○○並無過失；縱認甲○○有所疏失，
    然蘇俊豪違規行駛快車道、未注意車道上左右狀況並採取必要安全措施、且未戴
    安全帽，致顱內出血死亡，應與上訴人甲○○平均分擔過失責任；被上訴人二人
    均有謀生能力，並非不能維持生活，自無受蘇俊豪扶養之權利；被上訴人請求之
    殯葬費、精神上損害賠償金額均屬過高等語，資為抗辯。（原審就被上訴人乙○
    ○、丙○○○之請求，各判准一百三十七萬四千九百三十四元、一百二十一萬三
    千九百三十七元及均自八十七年十二月三十日起算之法定遲延利息。上訴人就其
    敗訴部分不服提起上訴；被上訴人則就原判決認定其應負擔百分之二十過失責任
    之部分，即乙○○敗訴金額中之三十四萬三千七百三十四元及利息、丙○○○敗
    訴金額中之三十萬三千四百八十四元及利息部分，提起附帶上訴，其餘敗訴部分
    未據附帶上訴）。
二、被上訴人主張上訴人甲○○為上訴人大榮公司僱用之載貨司機，其於八十六年九
    月二日晚上九時十五分許，駕駛車牌號碼ＨＷ八四九號營業大貨車，沿臺北縣汐
    止市○○○路往中興路方向行駛，行經福德一路北峰國小前，欲超越同向前方由
    蘇俊豪騎乘之ＧＬＭ八二八號重型機車時，過失撞及蘇車，致蘇俊豪人車倒地，
    因而顱內及胸腔內出血，於送醫後不治死亡之事實，業據提出臺灣士林地方法院
    檢察署驗斷書、臺北市立忠孝醫院死亡通知單等件為證，並經臺灣士林地方法院
    八十六年度交訴字第五五號、本院八十七年度交上訴字第一五五號及九十年度交
    上更(一)字第九號刑事判決認定明確，且經本院調閱臺灣士林地方法院八十六年度
    交訴字第五五號甲○○業務過失致人於死案全卷屬實。上訴人就甲○○受僱於大
    榮公司、及前揭車禍事故之發生、暨蘇俊豪因此死亡等事實並不爭執，惟辯稱：
    上訴人甲○○就該車禍之發生並無過失云云。經查：
    (一)本件交通事故之發生地點，依前開刑案卷附交通事故調查報告表及現場圖所載
      （見臺灣士林地方法院檢察署八十六年度相字第六三六號卷第八頁），為雙向
      二車道路段。事故發生後，大貨車、機車、被害人蘇俊豪倒地後血漬最初散佈
      之位置，均在大貨車行駛之車道內，沿著車道邊線一字排開。再依該案卷附現
      場照片所示（見臺灣士林地方法院八十六年度偵字第九二一三號卷第二十一頁
      ），被害人最後仰躺在車道邊線與路邊之間，其左手側為車道邊線，右手側則
      緊臨路邊停放之車輛，可見事發現場車道邊線之外，因路邊停車，所餘之空間
      僅有一人身之寬度。又據證人即員警吳山有證稱：車禍當時，路旁均停滿車輛
      ，機車須駛入車道內等語（見前開相驗卷第十七頁反面），上訴人甲○○亦供
      承車禍發生時，路旁均停滿車輛無誤（見臺灣士林地方法院八十六年度交訴字
      第五五號卷第一六三頁），足見被害人之機車於事發當時，係與上訴人甲○○
      之大貨車行駛於同一車道內。
    (二)茲有爭執者，乃事故發生之前，究係大貨車抑或機車行駛在前？查被害人之機
      車行駛在路邊，原在上訴人甲○○駕駛之大貨車之前，大貨車係為超車，由機
      車之左後面開過去，由後面看，在大貨車快靠近機車階段聽見碰撞聲等情，已
      據目擊證人張志雄於刑案中指證甚詳（見臺灣士林地方法院八十六年度交訴字
      第五五號卷第三十七頁、第八十二頁）。而據證人林志峰供述伊開設文具店，
      張志雄至店內表示，伊店前發生車禍，請伊幫忙打電話，經撥打一一九請派車
      來，但伊未看到車禍，張先生有看到車禍等語（見臺灣士林地方法院前開刑事
      案卷第九十六頁），可證證人張志雄確在場目睹本件肇事經過無訛。雖張志雄
      同時指稱伊見及大貨車右後輪將機車騎士頭部壓過去云云，與驗斷書所記載之
      被害人頭面頸部傷勢不符，此諒係因證人張志雄於車禍前，係駕車行駛於上訴
      人甲○○及被害人之後，又因駕駛座係在汽車左側，其在行駛間目視前方事故
      乃至踩煞車緩行停住，所見景象一部分漸遭大貨車遮掩，致誤認被害人倒地後
      遭大貨車壓過頭部，此部分誤認固不足採信，然該證人其餘之證詞，既與事實
      相符，仍非不得採信。
    (三)本件事故發生時，上訴人甲○○係聽到右後方傳來碰撞聲，此經其於警訊及偵
      查中一再供述明確（見相驗卷第十頁反面、偵查卷第五頁反面），而上訴人甲
      ○○於刑案審理中並供述「死者機車並未撞到貨車之右後照鏡」等語屬實（見
      臺灣士林地方法院前開刑事卷第一四一頁），本院因認貨車之右後照鏡並非本
      件車禍事故之撞擊點，臺灣省臺北縣區車輛行車事故鑑定委員會鑑定意所認「
      死者頭部正面撞擊貨車右後照鏡」、或本院九十年度交上更(一)字第九號刑事判
      決所認「大貨車右後視鏡自後撞及死者頭部近頸部位置」各節，均不足以拘束
      本件事實之認定。又上訴人甲○○所駕大貨車之右側後部車身，雖留有距離地
      面九十二點五公分至九十六公分由前向後之刮痕，此有偵查卷內相片可稽（見
      偵查卷第二六頁反面），惟該刮痕之痕溝深而窄，顯非被害人機車金屬圓球狀
      之左剎車把所造成，是本件車禍之發生，應非貨車之右後車身擦撞機車，而係
      甲○○駕駛貨車超越被害人蘇俊豪騎乘之機車，致機車行車之空間霎時減縮，
      造成機車重心不穩人車倒地所致。至證人即警員吳山有證稱：大貨車右側後半
      車身有一新擦撞痕，比對蘇俊豪所騎機車高度相符，可看出係機車左把手與貨
      車相擦撞云云（見原審卷第一五九頁），則與事實不符，不足採信。
    (四)至於臺灣省臺北縣區車輛行車事故鑑定委員會鑑定意見固認為：「依死者之驗
      斷書記載，死者之臉部左眼眶瘀血、前頸部有挫傷，而背部之挫傷位置在肩胛
      至腰部之間，肩胛以上並無外傷等，再比對乙方（即上訴人甲○○）貨車右後
      照鏡架高度及偵查卷二十二頁（照片）所示後照鏡架略為傾斜之情形研判，應
      是死者頭部正面撞擊貨車之右後照鏡所致」等語，有該會八十六年十二月二十
      四日北鑑字第八六九○七號鑑定意見書一件在卷足按（見本院卷第七七、七八
      頁）。惟如所述，本件位於貨車『右前方』之後照鏡未受撞擊，而偵查卷第二
      十二頁之貨車相片非於事故發生後立即拍攝，乃係第二天所攝，亦經上訴人甲
      ○○自承明確（見臺灣士林地方法院前開刑事卷第一四一頁），是該攝得之「
      後照鏡前傾」現象未必為事發當時之原狀。前揭鑑定意見所憑「後照鏡前傾」
      之資料既非正確，其所得「甲方（即蘇俊豪）駕駛重機車超車未保持安全間隔
      」之結論，即非可取。又，臺灣省車輛行車事故覆議鑑定委員會覆議意見雖依
      被害人之機車於事故後呈右倒、照片內顯示機車左前方向燈、左煞車拉桿擦痕
      及驗斷書左手背部挫傷等情，研判被害人駕車行經肇事地點，疏未注意車前狀
      況且未保持併行安全間隔，致擦撞左側上訴人甲○○之大貨車云云，此有該會
      八十七年四月二十八日交覆字第八七○○八六號覆議意見書可稽（見本院卷第
      八○、八一頁）。然查，被害人機車於事故發生後之倒地情形，並無照片可憑
      ，而依上訴人甲○○於偵查中之供述，機車係向左側傾倒（見相驗卷第十頁背
      面、第十七頁背面）。另徵諸刑案承辦法官實地勘驗結果，機車左後照鏡已掉
      落，左側車身有倒地擦痕、左煞車桿有相當明顯之摩擦痕跡、左前方向燈有擦
      痕等情（見臺灣士林地方法院前開刑事卷第一五○頁反面），益堪認定機車係
      向左側倒地，此與前開覆議意見所依憑者顯有不符，是該覆議意見亦屬難以採
      信。前述鑑定及覆議意見既屬無可憑採，上訴人據此抗辯甲○○駕駛貨車並無
      過失云云，殊無足取，其聲請訊問鑑定委員會鑑定人員，亦無必要。
    (五)按汽車超車時，如欲超越同一車道之前車時，須先按鳴喇叭二單響或變換燈光
      一次，俟前行車減速靠邊或以手勢或亮右方向燈表示允讓後，後行車始得超越
      ；且超越時應於前車左側保持半公尺以上之間隔超過，道路交通安全規則第一
      百零一條第三款、第五款分別定有明文。上訴人甲○○駕車行駛於道路，自應
      遵守上開規定，而依卷附交通事故調查報告表所載，當時為晴天、夜間有照明
      、路面乾燥、無缺陷、無障礙物、視距良好，並無不能注意之情形，詎上訴人
      甲○○既未依前開方式先行示警，俟被害人表示允讓，亦未保持半公尺以上之
      間隔，即貿然超越機車前行，終導致被害人死亡之結果，其就本件交通事故之
      發生具有過失，至為顯然。
三、按因故意或過失，不法侵害他人之權利者，負損害賠償責任；受僱人因執行職務
    ，不法侵害他人之權利者，由僱用人與行為人連帶負損害賠償責任，民法第一百
    八十四條第一項前段、第一百八十八條第一項前段分別定有明文。上訴人甲○○
    為上訴人大榮公司之受僱人，其於駕駛貨車執行載貨職務中，因過失致被害人蘇
    俊豪死亡，前已認定，則上訴人二人就該侵權行為自應負連帶賠償責任。茲就被
    上訴人請求賠償之項目及金額，是否應予准許，分述為次：
    (一)殯葬費部分：
      按不法侵害他人致死者，對於支出殯葬費之人，亦應負損害賠償責任，民法第
      一百九十二條第一項定有明文。被上訴人乙○○主張其為蘇俊豪支出四十二萬
      五千九百五十九元殯葬費一節，業據提出收據影本八紙（見原審附帶民事訴訟
      卷第六至十頁）為證。上載靈車、冷藏、西樂、誦經、庫錢、骨灰罐、鮮花、
      棺木等項，均屬民間習俗所認必要之殯葬費用。且經原審訊問證人即處理蘇俊
      豪喪事之楊彬漢，亦據證稱：依其工作經驗，殯葬費於五十萬元內皆算正常等
      語明確（見原審卷第一五八頁）。上訴人未能舉證以實其說，其空言抗辯西樂
      隊、拱北殿靈位牌及骨灰塔、骨灰罐、西式棺木等殯葬費用過高云云，委無足
      採。又前開收據中，雖有二紙未載明何人付款，惟實際係由被上訴人乙○○付
      款，此經證人楊彬漢證述屬實（見原審卷第一五八頁），且該收據既為乙○○
      所執有，其主張該費用為其所支付，衡諸常情亦無不合，上訴人就此質疑，殊
      非正當。又上訴人大榮公司就此部分已先行支付二十萬元，有被上訴人乙○○
      出具之收據影本一紙在卷為證（見原審卷第二六頁），且為兩造所不爭執，該
      部分款項自應扣除，是被上訴人乙○○主張上訴人應連帶賠償殯葬費二十二萬
      五千九百五十九元，應屬有理。
    (二)醫療費部分：
      按現行民法第一百九十二條第一項（自八十九年五月五日施行）規定：「不法
      侵害他人致死者，對於支出醫療及增加生活上需要之費用或殯葬費之人，亦應
      負損害賠償責任。」本件事禍事故發生於八十六年間，固無上開規定之適用，
      惟就扶養義務人為被害人支出之醫療費用，應認得依民法不當得利之規定，請
      求侵權行為加害人負返還責任。被上訴人乙○○主張其為其子蘇俊豪支出醫藥
      費用三萬三千二百三十六元一節，已據提出收據三紙（見原審附帶民事訴訟卷
      第十三頁後）為證，其中三千二百七十二元為自付金額，被上訴人請求上訴人
      連帶負返還責任，並無不合。逾此金額之部分，業據原判決駁回被上訴人之請
      求在案，就此部分被上訴人既未附帶上訴，自非本院所得審究。
    (三)撫養費部分：
      按被害人對於第三人負有法定扶養義務者，加害人對於該第三人亦應負損害賠
      償責任，民法第一百九十二條第二項規定甚明。又依民法第一千一百十七條第
      一、二項規定，直系血親尊親屬受扶養之權利，雖不受無謀生能力之限制，惟
      仍應受「不能維持生活」之限制。本件被上訴人乙○○、丙○○○分別為被害
      人蘇俊豪之父、母，蘇俊豪於被上訴人不能維持生活之時，本應對被上訴人負
      扶養之義務，則上訴人就被上訴人所受該扶養費之損害，自應負賠償責任。查
      被上訴人二人均為勞工，為兩造所不爭，依勞動基準法第五十四條第一項第一
      款之規定，其強制退休年齡為六十歲，被上訴人自斯時起既無薪資所得，自屬
      不能維持生活，其因而請求自六十歲起之扶養費損害，依法即無不合。上訴人
      雖抗辯被上訴人尚有利息收入及房地產，縱無薪資所得，亦非不能維持生活，
      應無扶養費損害賠償之請求權云云。惟查，被上訴人乙○○於八十八年度有利
      息所得二筆，金額各為七萬三千九百七十元及二千七百四十六元，被上訴人丙
      ○○○則有利息所得一筆，金額為三千六百四十八元，此經本院向財政部財稅
      資料中心調閱被上訴人所得資料屬實，有該中心九十年四月三日資五字第九○
      ○四五七五三號函附扣繳憑單在卷足按（置於本院證物袋內），則依目前定存
      利率換算，被上訴人存款總額為一百餘萬元，姑不論至其六十歲時該筆存款仍
      否存在尚未可知，縱然存在，該存款本金及利息亦僅堪應付突發事故之急用，
      尚非得為維持日常生活之依憑；又被上訴人乙○○雖有臺北縣汐止市○○街二
      七巷五九號、同市○○路○段一三九巷一弄七號四樓房屋二幢及其基地之所有
      權，被上訴人丙○○○雖有臺北縣汐止市○○街三七號三樓房屋及其基地之所
      有權，此有財政部財稅資料中心前函所附財產明細在卷可稽，然其中「臺北縣
      汐止市○○路○段一三九巷一弄七號四樓」、「臺北縣汐止市○○街三七號三
      樓」房屋分別為被上訴人夫妻及其長子蘇俊安夫妻居住使用，另一處房屋則為
      被上訴人乙○○與他人共有，均無變賣之可能，究難因此認為該房地產得作為
      維持日常生活開銷之用，是故，上訴人前開所辯，洵非正當，殊不足取。經查
      ，被上訴人乙○○為三十二年七月五日生（事故發生時為五十四歲），被上訴
      人丙○○○為三十九年四月二十八日生（事故發生時為四十七歲），其二人分
      別將於九十二年七月五日、九十九年四月二十八日年滿六十歲。而依內政部所
      編製之臺灣地區八十六年度簡易生命表（見原審卷第一一一至一一六頁），五
      十四歲男性之平均餘命約為二十三年，四十七歲女性之平均餘命約為三十三年
      ，依此計算，被上訴人乙○○得受其子即被害人蘇俊豪扶養之期間為自六十歲
      起至七十七歲止，被上訴人丙○○○則為自六十歲起至八十歲止。又被上訴人
      除蘇俊豪外，尚有一子蘇俊安（五十九年五月三日生），有戶籍謄本一紙在卷
      足按（見原審卷第一七二頁）（另有一子蘇俊銘在蘇俊豪之前業已死亡，為兩
      造所不爭），對於被上訴人亦負扶養義務。而被上訴人二人為夫妻，於乙○○
      年滿六十歲之際，其妻丙○○○尚有工作能力，依民法第一千一百十六條之一
      之規定，其對被上訴人乙○○亦負扶養義務。是於被上訴人丙○○○滿六十歲
      前，蘇俊豪對被上訴人乙○○負擔三分之一扶養義務，於丙○○○滿六十歲之
      後，蘇俊豪對被上訴人乙○○應負二分之一扶養義務；另蘇俊豪對被上訴人丙
      ○○○則應負擔二分之一之扶養義務。準此，本院依八十七年度個人綜合所得
      稅申報之扶養親屬寬減額每人每年為七萬二千元，滿七十歲以上之直系血親尊
      親屬為十萬八千元計算，並依霍夫曼式計算法，扣除自起訴日（八十七年六月
      五日）至清償期之中間利息，則被上訴人乙○○所得請求上訴人連帶賠償之扶
      養費為四十萬三千八百二十八元【(1)六十歲至六十七歲計八年：72,000元×霍
      夫曼係數 (10.0000000-0.0000000)×1/3=135,618元；(2)六十八歲至六十九歲
      計二年：72,000元×霍夫曼係數 (11.0000000-00.0000000)×1/2=42,995元；
      (3)七十歲至七十七歲計八年：108,000元×霍夫曼係數 (15.0000000-00.00000
      00)×1/2=225,215元。(1)+(2)+(3)=403,828元】；被上訴人丙○○○得請求上訴
      人連帶賠償之扶養費為四十五萬二千四百一十五元【(1)六十歲至六十九歲計十
      年：72,000元×霍夫曼係數 (15.0000000-0.0000000)×1/2=198,496元；(2)七
      十歲至八十歲至十一年：108,000元×霍夫曼係數 (19.0000000-00.0000000)
      ×1/2=253,919元。(1)+(2)=452,415元】。原審誤依其判決時作為扣除中間利息
      之起算點，尚有未洽，其因而判准被上訴人乙○○、蘇鄭秀扶養費之請求金額
      各為四十八萬九千四百三十七元、五十一萬七千四百二十一元，就超過上開應
      准許部分之請求，即非允當。至於原判決駁回被上訴人其餘扶養費請求之部分
      ，未據被上訴人附帶上訴聲明不服，自非本院所得審究。
    (四)精神慰撫金部分：
      再按不法侵害他人致死者，被害人之父、母、子、女及配偶，雖非財產上之損
      害，亦得請求賠償相當之金額，民法第一九十四條著有明文。查被害人蘇俊豪
      為被上訴人之次子，正值年輕力盛之際，因上訴人甲○○駕車肇事致死，被上
      訴人精神上自受有極大痛苦，本院斟酌實際情況，及兩造之身分、地位、經濟
      能力及被上訴人因此所受之痛苦，認被上訴人各請求給付一百萬元之慰撫金，
      尚屬適當。
    綜上所述，被上訴人乙○○因本件侵權行為所受損害金額為一百六十三萬三千零
    五十九元（225,959元+3,272元+403,828元+1,000,000元 =1,633,059元）；被上
    訴人丙○○○所受損害金額則為一百四十五萬二千四百一十五元（452,415元+1,
    000,000元 =1,452,415元）。
四、又按損害之發生或擴大，被害人與有過失者，法院得減輕賠償金額，或免除之，
    民法第二百十七條第一項定有明文。經查，被害人蘇俊豪於本件車禍發生時未戴
    安全帽，為兩造所不爭執，而其致死原因為「顱內出血」，有相驗屍體證明書一
    紙在卷足按（見相驗卷第十九頁），則其就系爭損害之「擴大」，自屬與有過失
    。附帶上訴人即被上訴人雖提出臺灣士林地方法院檢察署驗斷書（見相驗卷第二
    一至二四頁）及臺北市立忠孝醫院死亡通知單（見本院卷第一八○頁）為據，主
    張「胸腔出血」亦為蘇俊豪之致死原因云云，惟經本院訊問鑑定證人即臺灣士林
    地方法院檢察署法醫束恆新，業據證述「本件被害人若頭部未受傷，單純胸腔出
    血不足以致死」等語明確（見本院卷第一六○頁），而臺北市立忠孝醫院死亡通
    知單上「診斷」欄除載有左血胸、腹內出血外，同時亦載有左眼眶骨骨折、左肩
    胛骨骨折等不足致死之傷害，是該死亡通知單之記載不足作為被害人致死原因之
    認定依據。附帶上訴人主張胸腔出血亦為被害人致死原因乙節，既乏依據，其因
    而主張縱使蘇俊豪頭戴安全帽，對於「胸腔出血」致死原因之發生無阻卻可能，
    故被害人於損害之擴大並無過失云云，自非可採。至上訴人雖辯稱蘇俊豪駛入快
    車道、未注意車道上左右之狀況及採取必要安全措施，亦屬與有過失云云，惟查
    ，被害人係駕駛重型機車，依道路交通安全規則第九十九條第一項第二款規定，
    得行駛於快車道，而本件事故之發生係因上訴人甲○○超車之前未先行示警，且
    超車之時未保持安全間隔所致，前已認定，是上訴人就本件車禍事故之「發生」
    ，並無過失可言。原審審酌被害人未戴安全帽對於系爭損害擴大之過失程度，認
    其應分擔百分之二十之責任，應屬允當。是上訴人所應負之連帶賠償金額，亦因
    此減輕百分之二十，即被上訴人乙○○、丙○○○各得請求上訴人連帶賠償之金
    額為一百三十萬六千四百四十七元（1,633,059元× (1-20%) =1,306,447元）、
    一百一十六萬一千九百三十二元（1,452,415元×(1-20%)=1,161,932元）。
五、綜上所述，被上訴人本於民法侵權行為之法律關係，請求上訴人連帶賠償被上訴
    人乙○○、丙○○○各二百三十九萬一千八百一十四元、二百三十四萬一千零八
    十二元，及均自八十七年十二月三十日起算之法定遲延利息，其中乙○○、丙○
    ○○各請求連帶賠償一百三十萬六千四百四十七元、一百一十六萬一千九百三十
    二元及其利息之部分，為有理由，應予准許，逾此所為請求，為無理由，應予駁
    回。又，就上開應准許部分，兩造陳明願供擔保請准宣告或免為假執行，經核並
    無不合，應分別酌定相當擔保金額准許之，至被上訴人敗訴部分，其假執行之聲
    請失所附麗，應併予駁回。原審就超過上開應准許部分，為上訴人敗訴之判決，
    並為假執行之宣告，自有未合。上訴意旨就此部分指摘原判決不當，求予廢棄改
    判，為有理由，爰由本院將原判決此部分予以廢棄，改判如主文第二項所示。至
    於上開應准許部分，原審判命上訴人給付，並為假執行之宣告，核無違誤，上訴
    意旨就此指摘原判決不當，求予廢棄，為無理由，應駁回其上訴。又就被上訴人
    請求超過原判決准許之部分，原審為被上訴人敗訴之判決，及駁回其假執行之聲
    請，經核並無不合，被上訴人各就其中部分金額提起附帶上訴，求予廢棄改判，
    為無理由，應予駁回。就原判決主文第一、二項所命給付金額，既有部分廢棄改
    判，則該部分假執行之宣告所定擔保金額，自應變更之，爰分別酌定准、免假執
    行之擔保金額如主文第六項所示。
六、本件為判決基礎之事證已臻明確，兩造其餘攻擊防禦及立證方法，核於判決結果
    不生影響，毋庸一一論述，附此敘明。
七、據上論結，本件上訴為一部有理由，一部無理由，被上訴人之附帶上訴為無理由
    ，依民事訴訟法第四百五十條、第四百四十九條第一項、第七十九條但書、第八
    十五條第二項、第七十八條，判決如主文。
中      華      民      國    九十      年      七      月      十      日
                                  民事第二庭
                                      審判長法  官  尤  豐  彥
                                            法  官  魏  麗  娟
                                            法  官  梁  玉  芬
右正本係照原本作成。
被上訴人不得上訴。
上訴人如不服本判決，應於收受送達後二十日內向本院提出上訴書狀，其未表明上訴
理由者，應於提出上訴後二十日內向本院補提理由書狀（均須按他造當事人之人數附
繕本）上訴時應提出委任律師或具有律師資格之人之委任狀；委任有律師資格者，另
應附具律師及格證書及釋明委任人與受任人有民事訴訟法第四百六十六條之一第一項
但書或第二項（詳附註）所定關係之釋明文書影本。
中      華      民      國    九十      年      七      月    十一      日
                                            書記官  張  淑  華
附註：
民事訴訟法第四百六十六條之一（第一項、第二項）：
對於第二審判決上訴，上訴人應委任律師為訴訟代理人。但上訴人或其法定代理人具
有律師資格者，不在此限。
上訴人之配偶、三親等內之血親、二親等內之姻親，或上訴人為法人、中央或地方機
關時，其所屬專任人員具有律師資格並經法院認為適當者，亦得為第三審訴訟代理人
。


司法院資訊處製作；財團法人民間司法改革基金會備份。
